臺灣臺東地方法院民事判決
111年度家繼訴字第3號
原      告  吳玉美  
            吳許念祖
            吳許念慈
            吳許軫  
            吳許枚  
共      同
訴訟代理人  吳明益律師
            闕言霖律師
被      告  許堯舜  

上列當事人間請求分割遺產等事件，本院於111年3月2日言詞辯
論終結，判決如下：
    主     文
被繼承人許必榮所遺如附表一所示之遺產，由兩造按如附表一「
分割方法」欄所示方式分割。
訴訟費用由原告吳玉美負擔12分之7，原告吳許念祖、吳許念慈
、吳許軫、吳許枚及被告許堯舜各負擔12分之1。
　　理     由
壹、程序方面:被告許堯舜經合法通知未於言詞辯論期日到場，
    核無民事訴訟法第386條所列各款之情形，爰依原告之聲請
    ，由其一造辯論而為判決。
貳、實體方面:
一、原告主張:(一)原告吳玉美與被繼承人許必榮為配偶關係，
    而原告吳許念祖、吳許念慈、吳許軫、吳許枚及被告許堯舜
    則為吳玉美與被繼承人之子女，被繼承人於民國109年12月2
    0日死亡，遺有如附表一所示之遺產，原告吳玉美依民法第1
    030條之1第1項規定，請求剩餘財產分配，原告吳玉美名下
    雖有如附表三所示之財產，惟附表三編號1至4為因耕作權、
    地上權繼續經營期滿，依山坡地保育利用條例第37條、原住
    民保留地開發管理辦法第17條規定，為無償取得之土地，無
    需列入婚後剩餘財產，而附表三編號5土地，則為受贈與之
    無償取得財產，亦無需列入婚後剩餘財產，原告吳玉美之剩
    餘財產為零。又被繼承人婚後有如附表一所示之財產，價值
    合計為5,623,811元，故原告得請求之剩餘財產差額為2,811
    ,906元(計算式:5,623,811÷2=2,811,906，4捨5入)。(二)被
    繼承人如附表一所示之遺產，扣除應給付原告吳美玉之2,81
    1,906元後，剩餘2,811,905元，應由兩造依應繼分之比例即
    各6分之1平均分配。並聲明:請准就原告吳玉美與被繼承人
    許必榮間關於夫妻剩餘財產為分配，分配予原告吳玉美剩餘
    財產2,811,906元。請准就兩造之被繼承人許必榮扣除剩餘
    財產後所遺留之遺產依照兩造應繼分之比例分割。
二、被告經合法通知未到，亦未提出書狀答辯。　　
三、本院得心證之理由：
(一)按繼承人有數人時，在分割遺產前，各繼承人對於遺產全部
    為公同共有；繼承人得隨時請求分割遺產，但法律另有規定
    或契約另有訂定者，不在此限，民法第1151條、第1164條分
    別定有明文。經查，本件被繼承人死亡時遺有如附表一所示
    之遺產，兩造為全體繼承人，應繼分各1/6 ，有原告提出戶
    籍謄本、財政部南區國稅局遺產稅財產參考清單、納稅義務
    人違章欠稅查復表、臺灣銀行存款餘額證明書、全國贈與資
    料清單、遺產稅死亡前二年內有償移轉不動產明細表、遺產
    稅信託課稅資料參考清單在卷可參，堪認屬實。又兩造在分
    割遺產前，對於如附表一所示遺產之全部為公同共有，兩造
    目前既無法達成分割遺產之協議，而上述遺產亦無不能分割
    之情形，依照上開法條規定，原告請求裁判分割被繼承人之
    遺產，即無不合，應予准許。
(二)按夫妻得於結婚前或結婚後，以契約就本法所定之約定財產
　　制中，選擇其一，為其夫妻財產制；夫妻未以契約訂立夫妻
    財產制者，除本法另有規定外，以法定財產制，為其夫妻財
    產制，民法第1004條、第1005條定有明文。又按法定財產制
    關係消滅時，夫或妻現存之婚後財產，扣除婚姻關係存續中
    所負債務後，如有剩餘，其雙方剩餘財產之差額，應平均分
    配；夫妻現存之婚後財產，其價值計算以法定財產制關係消
    滅時為準，民法第1030條之1第1項前段及第1030條之4第1項
    前段亦有明文。經查:
 1、本件被繼承人許必榮與原告吳玉美婚後未約定適用何種夫妻
    財產制，嗣被繼承人於109年12月20日死亡，有戶籍謄本在
    卷可稽，原告自得依前揭規定請求分配夫妻剩餘財產，且兩
    造現存之婚後財產範圍及價值之計算，以法定財產制關係消
    滅時即被繼承人死亡之日為準。
 2、被繼承人許必榮之婚後財產：如附表一所示，有財政部南區
    國稅局遺產稅財產參考清單及臺灣銀行存款餘額證明書在卷
    足憑(見本院卷第11-13頁)
 3、原告吳玉美之婚後財產：原告吳玉美主張，原告吳玉美於結
    婚後有如附表三所示之財產，然附表三編號1-4，為因耕作
    權期間屆滿及地上權期間屆滿，依山坡地保育利用條例第37
    條、原住民保留地開發管理辦法第17條規定，為無償取得之
    財產，而編號5，為受贈與之土地，亦為無償取得之財產等
    情，業據提出財政部北區國稅局花蓮分局全國財產總歸戶財
    產查詢清單及土地登記謄本等為證(見本院卷第21頁、第52-
    56頁)，堪信為真實。
 4、從而，被繼承人現存婚後財產如附表一所示，價值合計5,62
    3,811元，而原告吳玉美現存婚後財產為零，被繼承人與原
    告吳玉美現存婚後財產差額即為5,623,811元，原告吳玉美
    主張依民法第1030條之1第1項規定行使剩餘財產分配請求權
    ，請求平均分配夫妻現存婚後財產之差額2,811,906元(計算
    式:5,623,811÷2＝2,811,906，4捨5入)，並先由被繼承人如
    附表一之財產先扣除前開夫妻剩餘財產差額後，再由被繼承
    人之全體繼承人為遺產分割，為有理由，應予准許。 　
(三)按共有物之分割，依共有人協議之方法行之。分割之方法不
    能協議決定，或於協議決定後因消滅時效完成經共有人拒絕
    履行者，法院得因任何共有人之請求，命為下列之分配：一
    、以原物分配於各共有人。但各共有人均受原物之分配顯有
    困難者，得將原物分配於部分共有人。二、原物分配顯有困
    難時，得變賣共有物，以價金分配於各共有人；或以原物之
    一部分分配於各共有人，他部分變賣，以價金分配於各共有
    人。以原物為分配時，如共有人中有未受分配，或不能按其
    應有部分受分配者，得以金錢補償之。以原物為分配時，因
    共有人之利益或其他必要情形，得就共有物之一部分仍維持
    共有，民法第824條第1至4項分別定有明文。又按請求分割
    共有物之訴，應由法院依民法第824條命為適當之分配，不
    受任何共有人主張之拘束。現行民法第824條，有鑑於共有
    物之性質或用益形態多樣複雜，對於裁判上分割共有物之分
    割方法，採多樣及柔軟性之規定。然依該條第2項之規定，
    如原物分配有困難時，雖得變賣共有物，以價金分配於各共
    有人。惟共有物之裁判上分割，仍以原物分割為原則，必須
    以原物分割有事實上或法律上之困難，例如原物性質上無法
    分割或分割將減損其價值之情形，始得依變賣之方法分配價
    金，以維護共有物之經濟效益，及兼顧共有人之利益與實質
    公平。倘共有物在性質上並無不能分割或分割將減損其價值
    之情形，僅因共有人各執己見，難以整合其所提出之分割方
    案者，法院仍應斟酌共有物之性質、共有人之利害關係、經
    濟價值及利用效益，依民法第824條所定之各種分割方法為
    適當之分配，尚不能逕行變賣共有物而以價金分配於各共有
    人（最高法院102 年度台上字第1336號判決意旨參照）。另
    將遺產之公同共有關係終止改為分別共有關係，亦屬分割遺
    產之方法，裁判分割共有物訴訟，為形式之形成訴訟，本質
    上為非訟事件，法院對分割方法有自由裁量之權，應斟酌當
    事人之聲明、共有物之性質、經濟效用及全體共有人之利益
    等公平決之，不受當事人聲明之拘束。經查:
 1、原告吳玉美為被繼承人之配偶，依法得對被繼承人行使剩餘
    財產分配請求權，被繼承人許必榮有如附表一所示之遺產，
    就附表一編號2存款5,564,211元部分，應先補足原告吳玉美
    2,811,906元之夫妻剩餘財產分配差額後，其餘2,752,305元
    ，由兩造按如附表二應繼分之比例分配取得。
 2、就被繼承人如附表一編號1之未保存登記房屋部分，原告主
    張由兩造依如附表二應繼分之比例分配取得，尚屬公平適當
    ，應予准許。
四、末按，因共有物分割、經界或其他性質上類似事件涉訟、由
    敗訴當事人負擔訴訟費用顯失公平者，法院得酌量情形，命
    勝餘訴之當事人負擔其一部，民事訴訟法第80條之1定有明
    文。裁判分割遺產之形成訴訟，法院決定遺產分割之方法時
    ，應斟酌何種分割方法較能增進共有物之經濟效益，並兼顧
    兩造之利益，以決定適當之分割方法，不受當事人聲明之拘
    束，是本件關於分割遺產訴訟費用之負擔，應由兩造各按其
    取得比例負擔，始屬公允，爰諭知如主文第二項。
五、依家事事件法第51條、民事訴訟法第80條之1，判決如主文 
     。
中　　華　　民　　國　　111 　年　　3 　　月　　23　　日
                   家事法庭     法  官　馬培基
以上正本係照原本作成。
如對本判決上訴，須於判決送達後20日之不變期間內，向本院提
出上訴狀。
中　　華　　民　　國　　111 　年　　3 　　月　　23　　日
                                書記官　鄭志釩　
附表一:被繼承人許必榮之遺產範圍及分割方法
編號 種類 財產內容 價額或金額 分割方法 1 建物 座落於臺東縣○○鄉○○村○○○路00號未辦理保存登記之建物 面積123.4平方公尺，現值59,600元 由兩造按如附表二應繼分之比例分配取得 2 存款 臺灣銀行 5,564,211元 應先補足原告吳玉美 2,811,906元之夫妻剩餘財產分配差額後，其餘2,752,305元，由兩造按如附表二應繼分之比例分配取得。 
附表二:各繼承人之應繼分
繼承人 應繼分比例 吳玉美 6分之1 吳許念祖 6分之1 吳許念慈 6分之1 吳許軫 6分之1 吳許枚 6分之1 許堯舜 6分之1 
附表三:原告吳玉美之婚後財產
編號 土地 1 大武鄉大鳥段11地號土地 2 大武鄉大鳥段135地號土地 3 大武鄉大鳥段150地號土地 4 大武鄉大竹段408地號土地 5 臺東市○○段000地號土地